---
title: "klasyfikacja_nadzorowana"
output: html_document
date: "2025-06-13"
---
Ten dokument opisuje działanie skryptu klasyfikacja_nadzorowana_wlodawski_3.R, którego celem jest przeprowadzenie klasyfikacji nadzorowanej. Algorytm rozpoznaje różne formy pokrycia terenu na podstawie zdjęć satelitarnych. Dane treningowe dostarczone zostaną z bazy danych CORINE Land Cover.
Analiza jest przeprowadzana dla konkretnego obszaru – powiatu włodawskiego.
Podstawowym źródłem danych są zdjęcia satelitarne Sentinel-2.


Instalacja potrzebnych pakietów.
terra: Biblioteka do pracy z danymi przestrzennymi (rastrowymi i wektorowymi).
rstac: Służy do wyszukiwania i pobierania danych z repozytoriów STAC (Spatiotemporal Asset Catalog), co umożliwia dostęp do zdjęć satelitarnych, w tym Sentinel-2.
sf: biblioteka do pracy z danymi wektorowymi (np. granicami powiatów, poligonami).
caret: Zestaw narzędzi ułatwiających budowę modeli uczenia maszynowego, tutaj używany do podziału danych na zbiór treningowy i testowy.
randomForest: Zawiera implementację algorytmu klasyfikacyjnego "Random Forest" (Las Losowy), który zostanie użyty do nauki i predykcji pokrycia terenu.
RColorBrewer: Dostarcza gotowe palety kolorów, które są używane do tworzenia estetycznych i czytelnych wizualizacji map.

Dodatkowo dodajemy zwiększenie limitu czasu na pobieranie plików do 600 sekund (10 minut). Ta opcja zapobiega przerwaniu operacji z powodu przekroczenia limitu czasu.

```{r setup, include=FALSE}
library("terra")
library("rstac")
library("sf")
library("caret")         # do podziału na zbiór treningowy i testowy
library("randomForest")  # klasyfikator Random Forest
library("RColorBrewer")  # ładne kolory do wizualizacji
options(timeout = 600)

#Weronika
```

Ustawienia ścieżek: folderu głównego, folderu danych Sentinel-2, wyników oraz granic powiatu, CLC i BDOT10k, które już zawierają pobrane dane.

```{r paths}
main_dir <- "D:/Nowy folder/studia/zap_projekt/zap_klasyfikacja_nadzorowana"
setwd(main_dir)

# Ścieżki do danych wejściowych
powiat_path <- file.path(main_dir, "powiat_wlodawski.shp")
clc_path <- file.path(main_dir, "CLC18_PL", "clc18_PL.shp")
bdot_dir <- file.path(main_dir, "bdot10k", "bdot10k_0619_SHP")
ptlz_path <- file.path(bdot_dir, "PL.PZGiK.3700.BDOT10k.0619__OT_PTLZ_A.shp")
ptwp_path <- file.path(bdot_dir, "PL.PZGiK.3700.BDOT10k.0619__OT_PTWP_A.shp")
pttr_path <- file.path(bdot_dir, "PL.PZGiK.3700.BDOT10k.0619__OT_PTTR_A.shp")
ptzb_path <- file.path(bdot_dir, "PL.PZGiK.3700.BDOT10k.0619__OT_PTZB_A.shp")

# Ścieżki do danych wyjściowych i tymczasowych
wyniki_dir <- file.path(main_dir, "wyniki")
sentinel_2023_dir <- file.path(main_dir, "sentinel_2023")
sentinel_enhanced_dir <- file.path(main_dir, "sentinel_enhanced")
mozaika_2023_path <- file.path(wyniki_dir, "mozaika_2023.tif")

#Weronika
```

Najpierw następuje wczytanie ganic powiatu Włodawskiego pobranego z BDOT10k jako obiekt wektorowy. Trzeba zmienić układ współrzędnych (WGS84) na układ współrzędny kafli Sentinela (UTM strefa 34N), pomnieważ w dalszej częsci użyjemy granic powiatu do pobrania danych Sentinel.

```{r wczytanie_granic, echo=FALSE}
print("Wczytanie granic powiatu.")
powiat <- vect(powiat_path)
powiat_wgs84 <- project(powiat, "EPSG:4326")
powiat_utm <- project(powiat, "EPSG:32634")

#Weronika
```

Następnie tworzymy bbox do pobrania odpowiednich kafli Sentinela, dodany margines, tak aby kafle napewno pokrywały powiat. Możemy od razu ustawić kanały. 

```{r ustawienie_bbox, echo=FALSE}
bbox_wgs84 <- ext(powiat_wgs84)
margin <- 0.1
bbox_buf <- c(bbox_wgs84[1] - margin, bbox_wgs84[3] - margin,
              bbox_wgs84[2] + margin, bbox_wgs84[4] + margin)

kanaly <- c("blue", "green", "red", "nir")

#Weronika
```

Teraz przez ustawienie bbox możemy wyszukać kafle odpowiadające zadanemu obszarowi. Łączymy się z serwerem STAC i wyszukujemy dane, filtrując je według kilku kryteriów: ustawienie daty, maksymalnego zachmurzenia (10%). Następnie możemy podejrzeć ile kafli zostało znalezionych oraz informacje o poszczególnych kaflach.

```{r wyszukanie_kafli, echo=FALSE}
obrazy_2023 <- stac("https://earth-search.aws.element84.com/v1") |>
  stac_search(
    collections = "sentinel-2-c1-l2a",
    bbox = bbox_buf,
    datetime = "2023-05-01T00:00:00Z/2023-09-30T00:00:00Z"
  ) |>
  ext_query(`eo:cloud_cover` < 10) |>
  post_request() |>
  items_fetch()

print(paste("Znaleziono", length(obrazy_2023$features), "obrazów dla 2023 roku"))

if (length(obrazy_2023$features) > 0) {
  obrazy_info <- data.frame(
    nr = 1:length(obrazy_2023$features),
    tile_id = sapply(obrazy_2023$features, function(x) x$properties$`s2:tile_id`),
    data = sapply(obrazy_2023$features, function(x) substr(x$properties$datetime, 1, 10)),
    chmury = round(sapply(obrazy_2023$features, function(x) x$properties$`eo:cloud_cover`), 1),
    platforma = sapply(obrazy_2023$features, function(x) x$properties$platform)
  )
  print(obrazy_info)
}

#Weronika
```

Powiat włodawski leży na dwóch kaflach, więc wybieramy 2 odpowiednie kafle, ustawiamy folder do ktorego mają się one pobrać. Dodatkowo możemy dodać sprawdzanie czy przypadkiem nie są już pobrane i jeżeli są to pominąć krok z pobieraniem. 

```{r pobieranie_kafli, echo=FALSE}
# Pobieranie wybranych kafli 2023
tile_ids_2023 <- c("S2A_OPER_MSI_L2A_TL_2APS_20230829T133355_A042747_T34UFB_N05.09",
                   "S2A_OPER_MSI_L2A_TL_2APS_20230829T133355_A042747_T34UFC_N05.09")

base_dir_2023 <- sentinel_2023_dir
dir.create(base_dir_2023, showWarnings = FALSE)

# sprawdzenie czy wszystkie kafle są już pobrane, jeżeli tak to nie pobiera ponownie
all_tiles_downloaded_2023 <- TRUE
for (tile in tile_ids_2023) {
  tile_dir <- file.path(base_dir_2023, tile)
  if (!dir.exists(tile_dir)) {
    all_tiles_downloaded_2023 <- FALSE
    break
  }
  # sprawdzenie czy wszystkie kanały są pobrane dla tego kafla
  expected_files <- length(kanaly)
  actual_files <- length(list.files(tile_dir, pattern = "\\.tif$"))
  if (actual_files < expected_files) {
    all_tiles_downloaded_2023 <- FALSE
    break
  }
}

if (all_tiles_downloaded_2023) {
  print("Kafle 2023 są już pobrane.")
} else {
  print("Pobieranie kafli 2023...")
  for (tile in tile_ids_2023) {
    tile_dir <- file.path(base_dir_2023, tile)
    dir.create(tile_dir, showWarnings = FALSE)
    
    urls <- obrazy_2023 |>
      items_filter(properties$`s2:tile_id` == tile) |>
      assets_select(asset_names = kanaly) |>
      assets_url()
    
    for (i in seq_along(urls)) {
      file_path <- file.path(tile_dir, basename(urls[i]))
      if (!file.exists(file_path)) {
        print(paste("Pobieranie:", basename(file_path)))
        download.file(urls[i], destfile = file_path, mode = "wb")
      } else {
        print(paste("Plik już istnieje:", basename(file_path)))
      }
    }
  }
  print("Pobieranie kafli 2023 zakończone.")
}

#Weronika
```

Nasepny krok to mozaikowanie i docięcie rastra do granic powiatu. Dodatkowo sprawdzenie czy taka mozaika już istnieje, jeżeli tak to mozaikowanie jest pomijane. 

```{r mozaikowanie, echo=FALSE}
# mozaikowanie 2023 - sprawdzenie czy plik już istnieje, jeżeli nie to mozaikuje
dir.create(wyniki_dir, showWarnings = FALSE)

if (file.exists(mozaika_2023_path)) {
  print("Wczytanie istniejącej mozaiki 2023.")
  r_2023 <- rast(mozaika_2023_path)
} else {
  print("Tworzenie mozaiki 2023.")
  rastry_2023 <- list.files(sentinel_2023_dir, pattern = "\\.tif$", full.names = TRUE, recursive = TRUE)
  kafle_2023 <- lapply(unique(dirname(rastry_2023)), function(dir) {
    r <- rast(list.files(dir, pattern = "\\.tif$", full.names = TRUE))
    names(r) <- kanaly
    return(r)
  })
  
  r_2023 <- mask(crop(mosaic(sprc(kafle_2023)), powiat_utm), powiat_utm) |>
    clamp(lower = 0, upper = 1, values = FALSE)
  
  # Zapisanie mozaiki
  writeRaster(r_2023, mozaika_2023_path, overwrite = TRUE)
  print("Mozaika 2023 zapisana do pliku.")
}

#Weronika
```

Wyświetlenie dociętego rastra RGB.

```{r wyswietlenie_rgb, echo=FALSE}
plotRGB(r_2023, r = 3, g = 2, b = 1, stretch = "lin", main = "Sentinel-2 RGB 2023")
plot(powiat_utm, add = TRUE, col = NA, border = "red", lwd = 2)

#Weronika
```

Następnie przystępujemy do klasyfikacji. Wykorzystujemy do tego dane CORINE Land Cover 2018, które zakładamy że już są pobrane i wykorzystujemy do ich wczytania wczesniej ustawioną ścieżkę. Przekształcamy ją do odpowiedniego układu i docinamy do powiatu.

```{r wczytanie_clc, echo=FALSE}
clc = vect(clc_path)
clc_utm = crop(project(clc, crs(r_2023)), powiat_utm)

#Rafał
```

Przygotowanie klas i próbek do klasyfikacji. Wybrane zostały klasy: zabudowa, wody, pola, lasy, pastwiska. Trzeba wybrać odpowiednią kolumnę i odpowiednie id klas.
przykładowo: 112 - zabudowa, 511 - wody, 211 - pola, 311 - lasy, 231 - pastwiska

```{r przygotowanie_klas, echo=FALSE}
selected_classes = c("112", "211", "311", "511", "231")
clc_sel = clc_utm[clc_utm$CODE_18 %in% selected_classes, ]
clc_sel$class = as.factor(clc_sel$CODE_18)

#Rafał
```

Następnie musimy wygenerować punkty treningowe. Ustawiamy ziarno generowania liczb losowych, dzięki temu przy ponownym uruchomieniu skryptu wybierane będą te same punkty. Następnie losoawna jest wskazana liczba punktów (600) z obszarów należących do wybranych klas. Następnie do nowej kolumny class przypisane zostają etykiety, które później będą używane jako cel w klasyfikacji.

```{r generowanie_punktow_treningowych, echo=FALSE}
set.seed(42)
points_train = spatSample(clc_sel, size = 600, method = "random")
points_train$class = as.factor(points_train$CODE_18)

#Rafał
```

Następna jest ekstrakcja wartości spektralnych dla wylosowanych punktów z warstwy rastrowej. Wynik zwracany jako ramka danych. Usuwamy także wiersze zawierające braki danych.

```{r ekstrakcja_wartosci_spektralnych, echo=FALSE}
train_data = extract(r_2023, points_train, df = TRUE)
train_data$class = points_train$class
train_data = na.omit(train_data)

#Rafał
```

Podział danych na zbiór treningowy następuje przez ustawienie ziarna i wybranie 70% losowych indeksów próbek z zachowaniem proporcji klas. Pozostałe 30% danych wykorzystane zostają do oceny dokładności modelu.

```{r podzial_danych, echo=FALSE}
set.seed(123)
split_index = createDataPartition(train_data$class, p = 0.7, list = FALSE)
train_set = train_data[split_index, ]
test_set = train_data[-split_index, ]

#Rafał
```

W następnym kroku zostaje utworzony model oparty na drzewie decyzyjnym z pakietu randomForest. Zmienną do przewidywania jest klasa pokrycia terenu, natomiast predyktorami są wartości jasności w kanałach niebieskim, zielonym, czerwonym i bliskiej podczerwieni. Model jest trenowany na wcześniej przygotowanym zbiorze treningowym.

```{r trening_modelu, echo=FALSE}
model_rf = randomForest(as.factor(class) ~ blue + green + red + nir,
                        data = train_set,
                        ntree = 200,
                        importance = TRUE)

#Rafał
```

Powstaje nowy raster, w którym każdy piksel ma przypisaną jednostkę klas.

```{r predykcja_na_rastrze, echo=FALSE}
classified = predict(r_2023, model_rf, type = "response")

#Rafał
```

Wyniki możemy zobaczyć na wizualizacji plot.

```{r wizualizacja_wynikow, echo=FALSE}
colors = brewer.pal(length(selected_classes), "Set1")
plot(classified, col = colors, main = "Wynik klasyfikacji pokrycia terenu (RF)")
legend("topright", legend = selected_classes, fill = colors, title = "Klasy CLC")

#Rafał
```

Do oceny skuteczności na zbiorze testowym możemy wykonać macierz pomyłek, która pokazuje ilke razy model dobrze lub źle zaklasyfikował próbki. Acuuracy - dokładność ogólna, kappa - miara zgodności, sensitivity - precyzja każdej z klas.

```{r ocena_skutecznosci, echo=FALSE}
pred_test = predict(model_rf, test_set)
conf_matrix = confusionMatrix(pred_test, test_set$class)
print(conf_matrix)
print(conf_matrix$table)
print(conf_matrix$byClass[, c("Precision", "Recall", "F1")])

#Rafał
```

INTERPRETACJA WYNIKÓW 

Ogólna skuteczność modelu:
1. Model poprawnie sklasyfikował 65.73% próbek w zbiorze testowym.
2. Zakres ufności dokładności – pokazuje, że rzeczywista skuteczność modelu najprawdopodobniej mieści się w przedziale 58.26% - 72.67%.
3. p-value - bardzo istotna statystycznie poprawa względem modelu losowego
4. Kappa 0.47 - umiarkowana zgodność między predykcjami, a rzeczywistością.
Macierz pomyłek
5. Klasa 511 (wody) w ogóle nie została przewidziana przez model.
6. Największe pomyłki dotyczą klas 211 i 231 (pola i pastwiska).
Metryki jakości wg. klas:
7. Tereny zabudowane 0.67 - mało skuteczny model
8. Grunty orne 0.73 - najlepiej rozpoznawalna klasa.
9. Pastwiska - dobrze rozpoznane, ale recall 0.68 - pomyłki z 211.
10. Wody - klasa niewystarczająco reprezentowana.

Możemy porównać to do klasyfikacji BDOT10k. Wczytujemy pliki shp podanych klas.

```{r wczytanie_bdot, echo=FALSE}
ptlz = vect(ptlz_path)   # lasy
ptwp = vect(ptwp_path)   # wody
pttr = vect(pttr_path)   # pastwiska,trawiasta
ptzb = vect(ptzb_path)   # zabudowa

#Rafał
```

Przekształcamy na układ odniesienia rastra.

```{r transformacja_bdot, echo=FALSE}
crs_utm = crs(r_2023)
ptlz = project(ptlz, crs_utm)
ptwp = project(ptwp, crs_utm)
pttr = project(pttr, crs_utm)
ptzb = project(ptzb, crs_utm)

#Rafał
```

Dodajemy uproszczone etykiety klasowe w kolumnie KOD_KLASY. Łączymy warstwy.

```{r etykiety_bdot, echo=FALSE}
ptlz$KOD_KLASY = 1  # las
ptwp$KOD_KLASY = 2  # wody
pttr$KOD_KLASY = 3  # trawiasta, grunty rolne
ptzb$KOD_KLASY = 4 #zabudowy

bdot_all = rbind(ptlz, ptwp, pttr, ptzb)

#Rafał
```

Rasteryzacja na podstawie klasy, używamy rastra sentinela jako wzorca rozdzielczości i wymiarów. Przycinamy do granic powiatu.

```{r rasteryzacja_bdot, echo=FALSE}
bdot_raster = rasterize(bdot_all, r_2023[[1]], field = "KOD_KLASY")

bdot_crop = crop(bdot_raster, powiat_utm)
bdot_crop = mask(bdot_crop, powiat_utm)

#Rafał
```

Porównujemy z klasyfikacją.

```{r porownanie_z_bdot, echo=FALSE}
compare = cbind(values(classified), values(bdot_crop))
conf_matrix_bdot = table(klasyfikacja = compare[,1], bdot = compare[,2])
print("Macierz pomyłek Klasyfikacja vs BDOT:")
print(conf_matrix_bdot)

#Rafał
```

INTERPRETACJA WYNIKÓW

1. Duza liczba błędów
2. Słaba rozróżnialność klas
3. Naklasyfikacja zabudowy - mylenie zabudowy z lasem

Wizualizujemy wyniki.

```{r wizualizacja_porownawcza, echo=FALSE}
# legenda
class_labels_rf <- c("Zabudowa", "Pola uprawne", "Pastwiska", "Lasy", "Wody")
class_labels_bdot <- c("Lasy", "Wody", "Pola i pastwiska", "Zabudowa")

# kolory
colors_rf <- brewer.pal(length(selected_classes), "Set1")
colors_bdot <- c("darkgreen", "blue", "gold", "red")

layout(matrix(c(1, 2, 3, 4), nrow = 2, ncol = 2, byrow = TRUE), heights = c(0.8, 0.2))

par(mar = c(2, 2, 3, 1))
plot(classified, col = colors_rf, main = "Klasyfikacja RF (2023)", legend = FALSE)

bdot_crop_factor = as.factor(bdot_crop)
levels(bdot_crop_factor) = data.frame(value = 1:4, label = class_labels_bdot)
par(mar = c(2, 2, 3, 1))
plot(bdot_crop_factor, col = colors_bdot, main = "Pokrycie terenu BDOT", legend = FALSE)

par(mar = c(0, 2, 0, 2))
plot.new()
legend("center", legend = class_labels_rf, fill = colors_rf, title = "Klasy", bty = "n", ncol = 3, cex = 0.75)

par(mar = c(0, 2, 0, 2))
plot.new()
legend("center", legend = class_labels_bdot, fill = colors_bdot, title = "Klasy BDOT", bty = "n", ncol = 2, cex = 0.75)

par(mfrow = c(1, 1))

#Rafał
```

Obliczamy procentowy udział poszczególnych klas.

```{r obliczenie_udzialu_klas, echo=FALSE}
freq_table = freq(classified)
freq_df = data.frame(class = freq_table[, "value"],
                     count = freq_table[, "count"])
freq_df$percent = round(100 * freq_df$count / sum(freq_df$count), 2)
print(freq_df)

#Rafał
```

INTERPRETACJA WYNIKÓW

1. Klasa 311, 231 i 211 (pastwiska, lasy, pola) stanowią zdecydowaną większość obszaru (około 32-33%).
2. Klasa 112 (zabudowa) to tylko około 1% powierzchni.
3. Klasa 511 (wody) ma bardzo niski udział — tylko 0.07%

Możemy zwizualizować porównanie klasyfikacji i BDOT10k. Możemy ujednolicić klasy do wizualizacji.
```{r wizualizacja_porownawcza_reklasyfikacja, echo=FALSE}
# Wartości RF (z sorted(selected_classes)): 1="112", 2="211", 3="231", 4="311", 5="511"
# Mapowanie na BDOT: Zabudowa(4), Pola(3), Pastwiska(3), Lasy(1), Wody(2)
reclass_matrix <- matrix(c(1, 4,  # Zabudowa
                           2, 3,  # Pola uprawne
                           3, 3,  # Pastwiska
                           4, 1,  # Lasy
                           5, 2), # Wody
                         ncol = 2, byrow = TRUE)

classified_reclass <- classify(classified, reclass_matrix, others = NA)

layout(matrix(c(1, 2, 3), nrow = 1), widths = c(0.425, 0.425, 0.15))

par(mar = c(2, 2, 3, 1))
plot(classified_reclass, col = colors_bdot, main = "Klasyfikacja RF (kolory BDOT)", legend = FALSE)

plot(bdot_crop_factor, col = colors_bdot, main = "Pokrycie terenu BDOT", legend = FALSE)

par(mar = c(2, 0, 3, 0))
plot.new()
legend("left", legend = class_labels_bdot, fill = colors_bdot, title = "Klasy", bty = "n", cex = 0.9)

par(mfrow = c(1, 1))

#Rafał
```

Jak ulepszyć wyniki klasyfikacji?

1. Dodanie kanału SWIR i indeksów spektralnych: Do analizy zostanie włączony dodatkowy kanał SWIR (Short-Wave Infrared) oraz obliczone na jego podstawie indeksy spektralne: NDVI, NDWI i NDBI. Pozwoli to na lepsze różnicowanie typów pokrycia terenu.

Dodajemy nowy kanał SWIR (Short-Wave Infrared) do porzedniego pobierania. Promieniowanie SWIR jest silnie pochłaniane przez wodę. Dzięki temu nadaje się do monitorowania wilgotności gleby i roślinności.  Obliczamy wskaźniki spektralne NDVI (Normalized Difference Vegetation Index) - obliczanie gęstości i jakości roślinności, NDWI (Normalized Difference Water Index) - woda mocno pochłania promieniowanie NIR, ale odbija światło zielone, co pozwala je łatwo odróżnić od lądu, NDBI (Normalized Difference Built-up Index) - do identyfikowania obszarów zurbanizowanych.

Definiujemy nowe kanały, pobieramy kafle i towrzymy mozaikę. Kanał SWIR ma rozdzielczość 20m, więc wymaga oddzielnego przetworzenia. Następnie przycinamy do granic obszaru analizy. Resamplingujemy SWIR i łączymy wszystkie warstwy. Normalizujemy wartości pikseli za pomocą clamp().
```{r ulepszona_mozaika, echo=FALSE}
kanaly_enhanced <- c("blue", "green", "red", "nir", "swir16")
mozaika_enhanced_path <- file.path(wyniki_dir, "mozaika_uproszczona_2023.tif")

if (file.exists(mozaika_enhanced_path)) {
  print("Wczytanie istniejącej mozaiki ulepszonej.")
  r_2023_enhanced <- rast(mozaika_enhanced_path)
} else {
  print("Tworzenie ulepszonej mozaiki (5 kanałów).")
  
  kafle_do_mozaiki <- lapply(unique(dirname(list.files(sentinel_2023_dir, pattern = "\\.tif$", full.names = TRUE, recursive = TRUE))), function(dir) {
    paths_10m <- sort(list.files(dir, pattern = "B0[2348]\\.tif$", full.names = TRUE))
    path_20m <- list.files(dir, pattern = "B11\\.tif$", full.names = TRUE)
    
    if (length(paths_10m) < 4 || length(path_20m) < 1) return(NULL)

    r_10m <- rast(paths_10m)
    r_20m <- rast(path_20m)
    
    r_10m_cropped <- crop(r_10m, powiat_utm, snap="out")
    r_20m_cropped <- crop(r_20m, powiat_utm, snap="out")

    if (is.null(r_10m_cropped)) return(NULL)

    r_20m_resampled <- resample(r_20m_cropped, r_10m_cropped, method = "bilinear")
    
    r_combined <- c(r_10m_cropped, r_20m_resampled)
    names(r_combined) <- kanaly_enhanced
    return(r_combined)
  })
  
  kafle_do_mozaiki <- kafle_do_mozaiki[!sapply(kafle_do_mozaiki, is.null)]
  
  r_2023_enhanced <- mosaic(sprc(kafle_do_mozaiki))
  r_2023_enhanced <- mask(crop(r_2023_enhanced, powiat_utm), powiat_utm) |>
    clamp(lower = 0, upper = 1, values = FALSE)
  
  writeRaster(r_2023_enhanced, mozaika_enhanced_path, overwrite = TRUE)
  print("Ulepszona mozaika zapisana.")
}

#Weronika
```



```{r obliczanie_wskaznikow, echo=FALSE}
print("Obliczanie wskaźników spektralnych.")
nir <- r_2023_enhanced[["nir"]]
red <- r_2023_enhanced[["red"]]
green <- r_2023_enhanced[["green"]]
swir16 <- r_2023_enhanced[["swir16"]]

ndvi <- (nir - red) / (nir + red); names(ndvi) <- "ndvi"
ndwi <- (green - nir) / (green + nir); names(ndwi) <- "ndwi"
ndbi <- (swir16 - nir) / (swir16 + nir); names(ndbi) <- "ndbi"

r_2023_enhanced <- c(r_2023_enhanced, ndvi, ndwi, ndbi)

#Weronika
```

Obliczamy wskaźniki spektralne i zwiększamy liczbę próbek, aby zwiększyć szanse na trafienie rzadziej występujących klas pokrycia terenu.

```{r ulepszone_probkowanie, echo=FALSE}
print("Przeprowadzanie uproszczonego próbkowania losowego.")
set.seed(123)

points_train_enhanced <- spatSample(clc_sel, size = 2000, method = "random")

print(paste("Pobrano łącznie", nrow(points_train_enhanced), "punktów treningowych."))
print("Liczba pobranych próbek dla każdej klasy:")
print(table(points_train_enhanced$CODE_18))

train_data_enhanced <- extract(r_2023_enhanced, points_train_enhanced, df = TRUE)
train_data_enhanced$class <- as.factor(points_train_enhanced$CODE_18)
train_data_enhanced <- na.omit(train_data_enhanced)

#Rafał
```

Dzielimy dane na zbiór treningowy i testowy. Uwzględniamy w modelu także wskaźniki spektralne.

```{r ulepszony_podzial_danych_i_trening, echo=FALSE}
print("Dzielenie danych na zbiór treningowy i testowy.")
split_index_enhanced <- createDataPartition(train_data_enhanced$class, p = 0.7, list = FALSE)
train_set_enhanced <- train_data_enhanced[split_index_enhanced, ]
test_set_enhanced <- train_data_enhanced[-split_index_enhanced, ]

print("Trenowanie ulepszonego modelu Random Forest.")
model_rf_enhanced <- randomForest(as.factor(class) ~ blue + green + red + nir + swir16 + ndvi + ndwi + ndbi,
                                  data = train_set_enhanced,
                                  ntree = 200,
                                  importance = TRUE)

print("Ocena ulepszonego modelu...")
pred_test_enhanced <- predict(model_rf_enhanced, test_set_enhanced)
conf_matrix_enhanced <- confusionMatrix(pred_test_enhanced, test_set_enhanced$class)
print("Wyniki ulepszonego modelu:")
print(conf_matrix_enhanced)

#Rafał
```

INTERPRETACJA WYNIKÓW

1. Model poprawnie klasyfikuje około 73,4% przypadków.
2. Najczęstsza klasa stanowi 45,5% danych.
3. Klasy 211 i 311 (pola i lasy) mają dobrą czułość (~82%) i wysoką precyzję, model radzi sobie z nimi najlepiej.
4. Klasa 112 i 511 (zabudowa i wody) mają bardzo niską czułość (7% i 17%), co oznacza, że model praktycznie nie wykrywa dobrze tych klas.
5. Precyzja dla klas 112 i 511 wynosi 50%, ale przy bardzo niskim udziale tych klas (4,5% i 1%), oznacza to, że model przewiduje bardzo niewiele próbek jako te klasy.
6. Największym problemem jest wykrywanie i rozróżnianie klas rzadkich (112, 511), co jest typowe przy nierównomiernym rozkładzie danych.

Wykonujemy klasyfikację i wizualizację wyników.

```{r ulepszona_wizualizacja, echo=FALSE}
print("Tworzenie mapy ulepszonej klasyfikacji.")
classified_enhanced <- predict(r_2023_enhanced, model_rf_enhanced, type = "response")

print("Rysowanie map do porównania.")
layout(matrix(c(1, 2, 3), nrow = 1), widths = c(0.425, 0.425, 0.15))

par(mar = c(2, 2, 3, 1))
plot(classified_enhanced, col = colors_rf, main = "Ulepszona klasyfikacja RF", legend = FALSE)

plot(classified, col = colors_rf, main = "Oryginalna klasyfikacja RF", legend = FALSE)

par(mar = c(2, 0, 3, 0))
plot.new()
legend("left", legend = class_labels_rf, fill = colors_rf, title = "Klasy", bty = "n", cex = 0.9)

par(mfrow = c(1, 1))

#Rafał
```

Porównanie ulepszonej klasyfikacji z BDOT10k.
Najpierw trzeba zreklasyfikować model do klas BDOT i wtedy można wyświetlić i porównać mapy.

```{r porownanie_ulepszonej_z_bdot_wizualizacja, echo=FALSE}
print("Porównanie wizualne ulepszonej klasyfikacji z BDOT10k.")

classified_enhanced_reclass <- classify(classified_enhanced, reclass_matrix, others = NA)

layout(matrix(c(1, 2, 3), nrow = 1), widths = c(0.425, 0.425, 0.15))

par(mar = c(2, 2, 3, 1))
plot(classified_enhanced_reclass, col = colors_bdot, main = "Ulepszona klasyfikacja RF (kolory BDOT)", legend = FALSE)

bdot_crop_factor <- as.factor(bdot_crop)
levels(bdot_crop_factor) <- data.frame(value = 1:4, label = class_labels_bdot)
plot(bdot_crop_factor, col = colors_bdot, main = "Pokrycie terenu BDOT", legend = FALSE)

par(mar = c(0, 0, 1, 0))
plot.new()
legend("left", legend = class_labels_bdot, fill = colors_bdot, title = "Klasy", bty = "n", cex = 0.9)

par(mfrow = c(1, 1))

#Rafał
```

Możemy porównać powierzchnię klas ulepszonej klasyfikacji i BDOT10k w hektarach oraz obliczyć ich różnicę.

```{r porownanie_powierzchni, echo=FALSE}
print("Porównanie powierzchniowe klas (ulepszona RF vs BDOT).")

pixel_area_ha <- prod(res(classified_enhanced_reclass)) / 10000

freq_enhanced <- freq(classified_enhanced_reclass)
df_enhanced <- data.frame(
  class_id = freq_enhanced[, "value"],
  area_ha_rf = round(freq_enhanced[, "count"] * pixel_area_ha, 2)
)

freq_bdot <- freq(bdot_crop)
df_bdot <- data.frame(
  class_id = freq_bdot[, "value"],
  area_ha_bdot = round(freq_bdot[, "count"] * pixel_area_ha, 2)
)

class_labels_bdot_df <- data.frame(class_id = 1:4, label = class_labels_bdot)

df_enhanced <- merge(df_enhanced, class_labels_bdot_df, by = "class_id")
df_bdot <- merge(df_bdot, class_labels_bdot_df, by = "class_id")
comparison_df <- merge(df_enhanced[, c("label", "area_ha_rf")], df_bdot[, c("label", "area_ha_bdot")], by = "label", all = TRUE)
comparison_df[is.na(comparison_df)] <- 0

comparison_df$roznica_ha <- round(comparison_df$area_ha_rf - comparison_df$area_ha_bdot, 2)

print("Porównanie powierzchni klas (w hektarach):")
print(comparison_df)

#Weronika
```

INTERPRETACJA PORÓWNANIA POWIERZCHNI

1. Niedoszacowanie Lasów: Model zidentyfikował o ponad 13 100 hektarów mniej lasów niż znajduje się w bazie BDOT10k. Oznacza to, że znaczna część rzeczywistych obszarów leśnych została przez model błędnie przypisana do innej kategorii.
2. Znaczne przeszacowanie Pól i Pastwisk: Klasa "Pola i pastwiska" została przeszacowana aż o ponad 18 200 hektarów. Jest to główny błąd modelu.
3.  Duży problem z identyfikacją Wód i Zabudowy: Model ma trudności z prawidłowym rozpoznaniem obszarów wodnych i zabudowanych. Powierzchnia wód została niedoszacowana o ponad 2 000 ha, a zabudowy o prawie 1 700 ha. W obu przypadkach model zidentyfikował tylko niewielki ułamek faktycznej powierzchni tych klas.

Podsumowanie:

Ulepszony model klasyfikacji, mimo wykorzystania dodatkowych kanałów i wskaźników, wciąż ma tendencję do nadmiernego klasyfikowania terenu jako "Pola i pastwiska". Dzieje się to kosztem wszystkich pozostałych klas, które są znacznie niedoszacowane. Największy problem (w wartościach bezwzględnych) dotyczy lasów, jednak to właśnie klasa pól i pastwisk zdaje się "pochłaniać" błędnie sklasyfikowane piksele z innych kategorii. Model wciąż nie radzi sobie z klasami mniejszościowymi, takimi jak woda i zabudowa.

